【裁判字號】    91,易緝,140
【裁判日期】    920304
【裁判案由】    詐欺
【裁判全文】
臺灣臺中地方法院刑事判決                        九十一年度易緝字第一四號
    公  訴  人  臺灣臺中地方法院檢察署檢察官
    被      告  乙○○
右列被告因詐欺等案件，經檢察官提起公訴（八十六年度偵字第一０一九一號）及移
第五八三五號），本院判決如左：
    主  文
乙○○意圖為自己不法之所有，而侵占對於業務上所持有之物，處有期徒刑柒月，緩
刑年。
其餘被訴詐欺部分無罪。
    事  實
一、乙○○未曾受有期徒刑以上刑之宣告，素行尚稱良好；自民國八十一年三月二日
    起，任職於鑫億眼鏡有限公司（代表人為甲○○，設臺中市○區○○街八巷三十
    八號，下稱鑫億公司），擔任業務員，職司公司業務推廣及貨款之收取工作，為
    從事業務之人，所收取之貨款，應於每月月底交回鑫億公司。詎乙○○竟意圖為
    自己不法之所有，將其於八十三年五月二十一日向鑫億公司之客戶中和秦準、桃
    園合展、板橋湯臣及新莊三立等客戶所收取之貨款合計新台幣（下同）五萬五千
    四百八十元，未於當月月底交回鑫億公司，而以變易持有為所有之意思，予以挪
    為他用侵占入己。嗣於八十三年八月底乙○○離職後，經甲○○核對鑫億公司帳
    目後，始發現上情。
二、案經鑫億公司代表人甲○○訴請臺灣臺中地方法院檢察署檢察官偵查起訴。
    理  由
壹、有罪部分
一、訊據被告乙○○坦承其於八十一年三月二日至八十三年八月間，任職於告訴人鑫
    億公司擔任業務員，負責公司業務推廣及貨款之收取工作，及為鑫億公司所收取
    之貨款，應於每月月底繳回鑫億公司，並離職後確有積欠鑫億公司五萬五千四百
    八十元等事實，惟否認有何侵占之犯行，並辯稱：伊係因缺錢周轉，始陸續於每
    月所收貨款中留存部分金額未繳回，惟均經鑫億公司代表人甲○○之同意，伊無
    侵占犯行等語。經查，被告於八十三年八月離職後，確尚有向鑫億公司客戶中和
    秦準、桃園合展、板橋湯臣及新莊三立等客戶所收取之貨款合計五萬五千四百八
    十元未繳回鑫億公司等事實，迭據鑫億公司代表人甲○○於偵、審中指訴綦詳，
    並有鑫億公司提出之外欠表一張在卷可稽；而該外欠表上確載有被告向鑫億公司
    客戶收款之明細，且經被告於八十三年十月二十八日簽名承認，應認鑫億公司代
    表人甲○○前揭指述，顯與事實相符。被告雖辯稱所積欠鑫億公司之前揭款項，
    係經鑫億公司代表人甲○○之同意而向公司借用者，然此部分事實則為鑫億公司
    代表人甲○○否認，且查該外欠表上並非僅記載被告積欠鑫億公司款項之金額，
    而係具體明確列出被告向鑫億公司前揭客戶收款之明細；果如被告所言積欠之款
    項為每月向公司借支部分金額未繳回所累積之款項，則其項目顯無可能如此明確
    ；又被告既已經在該外欠表上簽名承認，顯見對於所積欠之五萬五千四百八十元
    ，確係收自該外欠表上所記載客戶之事實不爭執，足見其於本院前揭辯解，尚不
    可採信。另被告既於向前揭鑫億公司客戶收款後，未於當月月底繳回鑫億公司，
    而予以挪充他用，顯有變易持有為所有之意思，而有不法所有之意圖，本件事證
    已經明確，被告犯行洵堪認定，應依法論科。
二、按所謂業務係指吾人於社會生活中所繼續經營之事務，查被告自八十一年三月二
    日起，至八十三年八月間止，擔任鑫億公司之業務員，職司公司業務推廣及貨款
    之收取工作，所為代鑫億公司收取貨款之事務，應即係被告在社會生活中所繼續
    經營之事務，而為從事業務之人；被告持有該鑫億公司之貨款，為基於業務上之
    關係而持有之他人之物。核被告所為，係犯刑法第三百三十六條第二項業務侵占
    罪。爰審酌被告犯罪之動機、目的、本件犯罪之手段，被告所侵占之金額為五萬
    五千四百八十元，其因犯罪所生之損害，尚非鉅大，及犯後已與鑫億公司達成和
    解，並已依約履行和解條件完畢，為鑫億公司代表人甲○○於本院陳述屬實，並
    有和解書一件在卷可查，顯見被告犯後已有力謀回復原狀而賠償被害人之行為，
    並犯罪後之態度等一切情狀，量處如主文所示之刑，以示懲儆。又查，被告前未
    曾受有期徒刑以上刑之宣告，有臺灣臺中地方法院檢察署刑案資料查註紀錄表及
    臺灣高等法院被告全國前案紀錄表各一件在卷可稽，被告因一時貪慾圖便，短於
    思慮，致觸犯本案侵占犯行，並於犯罪後與告訴人達成民事上之和解，而鑫億公
    司代表人甲○○亦表示已經原諒被告等語，被告經此起訴審判程序，當能知所警
    惕，信無再犯之虞，本院以為所宣告之刑以暫不執行為適當，爰併宣告緩刑三年
    。
三、公訴意旨另以：被告於任職鑫億公司期間，尚於八十三年五月二十一日，將所收
    取之鑫億公司貨款十萬元，予以侵占入己，因認被告此部分之行為亦涉犯刑法第
    三百三十六條第二項業務侵占罪嫌。按犯罪事實應依證據認定之，無證據不得推
    定其犯罪事實；又不能證明被告犯罪者，應諭知無罪之判決，刑事訴訟法第一百
    五十四條、第三百零一條第一項分別定有明文；且認定不利於被告之事實，須依
    積極證據，苟積極證據不足為不利於被告事實之認定時，即應為有利於被告之認
    定，更不必有何有利之證據，亦有最高法院三十年上字第八一六號判例可資參照
    。公訴人認被告有侵占鑫億公司貨款十萬元之事實，無非以鑫億公司代表人甲○
    ○之指述及鑫億公司提出被告為發票人、付款人花蓮區中小企業銀行重慶分行、
    支票帳號００三九一八號、發票日分別為八十四年三月三十一日、八十四年五月
    三十一日、票據號碼分別為ＨＩ0000000、ＨＩ0000000號、面額
    各為五萬元之支票二紙為證等資為論據。訊據被告否認有侵占鑫億公司十萬元之
    事實，並辯稱：所積欠之款項是於八十三年十月二十八日與鑫億公司結算時計算
    出來的，其中有些是樣品遺失，有些是未收回之貨款，伊並未侵占該款項等語。
    經查，被告另積欠鑫億公司十萬元之事實，固據鑫億公司代表人甲○○於本院審
    理時指述明確，且有鑫億公司提出之前揭支票影本二件可證；然查被告所積欠此
    部分十萬元，鑫億公司代表人甲○○並未提出究被告係侵占自鑫億公司何客戶所
    收取之何筆貨款，已難認有充足之事證可證明被告確有侵占此部分十萬元之事實
    ；且鑫億公司代表人甲○○於本院審理時復自承與被告結算時被告所積欠之款項
    並非全部是現金（貨款），有些部分可能是被告親友之未收款或遺失之樣品等，
    合計十五萬餘元；從而，自不得僅依鑫億公司代表人甲○○所指述之情節並所提
    出之支票，即遽認被告確有侵占公訴人所指此部分十萬元之金額，惟公訴人認被
    告此部分之事實與前揭已起訴論罪部分之事實，有實質上一罪之關係，爰不另為
    無罪之諭知。
貳、無罪部分
一、公訴意旨另以：八十五年六月鑫億公司結束營業，尚留有眼鏡存貨，被告意圖為
    自己不法之所有，先於八十五年九月間向鑫億公司代表人甲○○稱可代為銷售出
    清存貨，賺錢後亦可清償前揭積欠之貨款，並當場給付現金一萬四千元購買貨品
    ，而供取信鑫億公司代表人甲○○；嗣即於八十五年十月間，在臺中市○區○○
    街八巷三八號鑫億公司代表人甲○○住處，向其佯稱欲購買較多貨品，至農曆過
    年即可結清欠款，致使鑫億公司代表人甲○○不疑有他，如數交付合計一百三十
    六萬三千零五十六元之眼鏡予被告。詎被告並未依約結清貨款，經告訴人屢向被
    告催討，被告始寄發七十萬八千元之支票五紙予鑫億公司代表人甲○○，經屆期
    提示因該支票帳號已被列為拒絕往來戶而均未獲付款，因認被告涉犯刑法第三百
    三十九條第一項之詐欺取財罪嫌。
二、惟按犯罪事實應依證據認定之，無證據不得推定犯罪事實，又不能證明被告犯罪
    ，應諭知無罪之判決，刑事訴訟法第一百五十四條、第三百零一條第一項訂有明
    文。次按事實之認定，應憑證據，如未能發現相當證據，或證據不足以證明，自
    不能以推測或擬制之方法，以為裁判基礎；認定不利於被告之事實，須依積極證
    據，苟積極證據不足為不利於被告事實之認定時，即應為有利於被告之認定，更
    不必有何有利之證據；告訴人之告訴，係以使被告受刑事訴追為目的，是其陳述
    是否與事實相符，仍應調查其他證據以資審認，最高法院四十年台上字第八六號
    、三十年上字第八一六號、五十二年台上字第一三○○號分別著有判例可稽。又
    刑法第三百三十九條第一項詐欺罪之成立，以意圖為自己或第三人不法所有，以
    詐術使人將本人或第三人之物交付為要件。所謂以詐術使人交付，必須被詐欺人
    因其詐術而陷於錯誤，若其使用方法，不能認為詐術，亦不致使人陷於錯誤，即
    不構成該罪，最高法院四十六年臺上字第二六０號判例可資參照；再債務不履行
    之樣態繁多，有因當事人間存有抗辯事由而不履行者，有因債務人事後財務惡化
    致一時不能履行者，甚且有債務人惡意之不履行者，然其是否構成刑法第三百三
    十九條第一項之詐欺罪，非可一概而論，端視債務人於取得款項之初，是否有為
    自己或第三人不法所有之意圖，及其所使用之方法是否為詐術，並因而使人陷於
    錯誤，非謂一有不履行之情形，即應論以詐欺罪責。
三、本件公訴人認被告另涉犯詐欺罪嫌，無非以鑫億公司代表人甲○○之指述及及其
    所提出已拒絕往來之支票五紙為等資為論據。訊據被告堅決否認有公訴人所指詐
    欺取財犯行，辯稱：係因鑫億公司於八十五年結束營業，伊向告訴人表示可代為
    銷售存貨，惟事後因伊經濟發生困難致使無力支付貨款，交付鑫億公司代表人甲
    ○○之支票有一、二張是向朋友借的等語。經查，被告確有積欠告訴人一百三十
    六萬三千零五十六元之眼鏡款項之事實，固據被告於本院審理時坦承不諱，核與
    鑫億公司代表人甲○○指述之情節相符，並有支票影本五件在卷可證；然被告是
    否因其所交付鑫億公司代表人甲○○支票退票之事實而應負詐欺取財之罪責，仍
    應視被告於向鑫億公司代表人甲○○取得本件財物即眼鏡之初，是否即出於不法
    所有之意圖，且對之施用詐術，因使鑫億公司代表人甲○○陷於錯誤而財物之交
    付，非謂一有積欠債務未還之事實，即應負詐欺罪責。查依鑫億公司代表人甲○
    ○於本院審理時自承「（問：被告向你說要請你出貨給他時，他如何欺騙你？）
    他說貨放在我那邊也是放著，也是庫存，他叫我便宜一點賣他，他去銷售貨物賺
    的錢也可以還他之前欠我的錢，我就同意再賣給他。」等語；而鑫億公司代表人
    甲○○於將其公司之存貨交付被告時，被告既已積欠鑫億公司款項未還，則其對
    被告之經濟情況及清償能力，顯已知之甚詳；且鑫億公司代表人甲○○亦未陳述
    被告有何施用詐術及如何使其陷於錯誤之情事，則從事商業交易行為本身即有風
    險，尚難遽認被告於向鑫億公司訂貨時，有何施用詐術之情事或告訴人有何因而
    陷於錯誤之處，核與上述詐欺取財之構成要件，尚有未符之處。又被告於取得鑫
    億公司所交付之眼鏡後，其用以支付貨款之支票其後雖未兌現，而有債務不履行
    情形，然係因事後經濟不佳致無力支付買賣貨款，業經被告陳述明確，尚不能以
    此事後不履行之債信違反之客觀事態，用以推論被告於取得財物之初，自始即具
    有不法所有之意圖，鑫億公司與被告間關於貨款未獲給付之糾葛，純屬民事債務
    不履行之範疇，宜另循民事訴訟求償。此外，本院復查無其他積極之證據，足資
    證明被告確有公訴人所指此部分詐欺取財犯行，為不能證明被告犯罪，應諭知無
    罪之判決。
、檢察官併案部分：
一、業務侵占部分（臺灣臺北地方法院檢察署八十九年度偵字第五八三五號）
  (一)檢察官併案意旨略以：被告自八十三年六月底起任職蘇菲龍國際有限公司（代表
    人丁○○，設臺北市○○路六號之二，下稱蘇菲龍公司），擔任外務員，負責收
    取貨款，為從事業務之人，竟基於意圖為自己不法之所有概括犯意，連續自八十
    三年七月三日起至八十四年三月止，將所收取貨款合計八十五萬零六十三元，予
    以侵吞入己，因認被告此部分事實涉犯刑法第三百三十六條第二項業務侵占罪嫌
    。
  (二)經訊被告否認有何業務侵占犯行，並辯稱：伊並非蘇菲龍公司之業務員，伊與蘇
    菲龍公司之關係為貿易商與中盤商之債權債務關係，無業務侵占犯行等語。經查
    ，蘇菲龍公司之代理人丙○○固陳稱被告與蘇菲龍公司之關係為部分是切貨（買
    賣）交易，部分則由被告為蘇菲龍公司跑業務而抽取傭金，然為被告所否認，且
    查被告原係任職於鑫億公司，迄八十三年八月間始離職，業據被告及鑫億公司代
    表人甲○○於本院審理時供述明確，是被告是否可能於八十三年六月間即任職蘇
    菲龍公司之業務員，已非無疑。且查蘇菲龍公司代理人丙○○於本院審理時陳述
    「（問：關於蘇菲龍部分，被告到你們公司應徵，他是當業務或是批發？）答：
    都有，他是幫蘇菲龍賣鏡架，按業績抽傭，一部份他認為比較好賣用切貨方式。
    他沒有參加勞健保，也沒有領蘇菲龍的底薪，我們是給他比較高的傭金，算是約
    聘。買賣方式是公司給他樣品，拿去眼鏡店推銷，客戶向他下訂單，被告再通知
    說要出多少或，由他送貨到客戶或是由公司直接將貨郵寄給客戶。每個月十日會
    結算帳單，由他向客戶收款。收款後，錢必須全部繳回公司，公司再給他傭金。
    （見本院九十二年二月十八日審理筆錄）」查被告既未固定任職於蘇菲龍公司，
    且其與蘇菲龍公司約定鏡架之買賣方式，對外被告係以自己之名義為交易行為，
    則其因交易所收取之款項，是否可認係為蘇菲龍公司收取，係持有蘇菲龍公司之
    款項，而具有刑法上侵占罪之持有關係，已非無疑。且依卷附蘇菲龍公司提出侵
    占樣品及現貨直銷架明細、公司應收回貨款明細表，其出貨方式之記載分為「郵
    寄」、「自取」、「宋取」、「送貨」、「宋送貨」、「銘取」等，亦無從查知
    何部分金額係被告以蘇菲龍公司名義向客戶代收未繳回之貨款？何部分金額係被
    告以自己名義向蘇菲龍公司購買後再轉賣於客戶？本件此部分依卷內現存之證據
    ，尚未達於通常一般之人均不致有所懷疑，得以確信其為真實之程度，而尚有合
    理之懷疑存在，即應為有利於被告事實之認定，且無須有何有利之證據，此部分
    事實為屬不能證明被告犯罪；又此部分被告業務侵占犯罪之事實，既屬不能證明
    ，即與前揭已經起訴論罪之業務侵占部分之事實，無連續犯之裁判上一罪之關係
    ，非起訴效力所及，且未經檢察官起訴，自非本院所得審究者，此部分應退回由
    檢察官另依法處理。
二、詐欺取財罪部分（臺灣臺北地方法院檢察署八十九年度偵字第五八三五號、八十
    八年度偵字第一四一八二號）：
    本案被告前揭已經起訴涉犯刑法第三百三十九條第一項詐欺取財罪部分之事實，
    既經本院審理後為無罪之諭知，臺灣臺北地方法院檢察署檢察官請求併辦（八十
    九年度偵字第五八三五號、八十八年度偵字第一四一八二號）認涉犯詐欺取財部
    分之事實，即與已經起訴詐欺取財部分無連續犯之裁判上一罪之關係，且未經起
    訴，亦非本院所得併予審究者，應退由檢察官另依法處理，附予敘明。
據上論斷，應依刑事訴訟法第二百九十九條第一項前段、第三百零一條第一項，刑法
第三百三十六條第二項、第七十四條第一款，罰金罰鍰提高標準條例第一條前段，判
決如主文。
中      華      民      國      九十二      年    三    月      四      日
                                    臺灣臺中地方法院刑事第一庭
                                        法  官  林  源  森
右正本證明與原本無異
如不服本判決，應於收受本判決後十日內向本院提出上訴書狀，其未敘述上訴理由者
，並得於提起上訴後十日內向本院補提理由書狀（均須按他造當事人之人數附繕本）
「切勿逕送上級法院」
                                        書記官
中      華      民      國      九十二      年    三    月      七      日
附錄本案論罪科刑法條全文：
中華民國刑法第三百三十六條
 (公務公益侵占罪、業務侵占罪)
對於公務上或因公益所持有之物，犯前條第一項之罪者，處一年以上七年
以下有期徒刑，得併科五千元以下罰金。
對於業務上所持有之物，犯前條第一項之罪者，處六月以上五年以下有期
徒刑，得併科三千元以下罰金。
前二項之未遂犯罰之。


司法院資訊處製作；財團法人民間司法改革基金會備份。
